ACORDAO-COMPLETO-2477224

ACÓRDÃO 485/2022 ATA 2/2022 - SEGUNDA CÂMARA

VISTOS, relatados e discutidos estes recursos de reconsideração interpostos por Paulo Celso dos Reis Gomes e Ronaldo do Monte Rosa contra o Acórdão 8496/2020-TCU-Segunda Câmara, de natureza condenatória.
ACORDAM os Ministros do Tribunal de Contas da União, reunidos em Sessão da 2ª Câmara, ante as razões expostas pelo Relator e com fundamento nos arts. 32, inciso I, e 33 da Lei 8.443/1992, em:
9.1. conhecer do recurso de reconsideração interposto por Paulo Celso dos Reis Gomes e, no mérito, negar-lhe provimento;
9.2. conhecer do recurso de reconsideração interposto por Ronaldo do Monte Rosa e, no mérito, dar-lhe provimento para excluir sua responsabilidade nos presentes autos, julgar regulares com ressalva as suas contas, dando-lhe quitação, com fundamento nos arts. 1º, inciso I, 16, inciso II, e 18 da Lei 8.443/1992, 
9.3. alterar os subitens 9.3 e 9.4 do Acórdão 8496/2020-TCU-Segunda Câmara, que passam a viger com a seguinte redação:
9.3. julgar irregulares as contas de Paulo Celso dos Reis Gomes e condená-lo, em solidariedade com a Fundação de Gestão e Inovação, ao pagamento da quantia a seguir especificada, com a fixação do prazo de 15 (quinze) dias, a contar das notificações, para comprovarem, perante o Tribunal, o recolhimento da dívida aos cofres da Financiadora de Estudos e Projetos, atualizada monetariamente e acrescida dos juros de mora calculados a partir da data discriminada até a data do recolhimento, na forma prevista na legislação em vigor: 
	Data
	Valor (R$) 

	8/1/2009
	12.538,98

9.4. aplicar, individualmente, à Fundação de Gestão e Inovação e a Aiporê Rodrigues de Moraes a multa de R$ 8.500,00 (oito mil e quinhentos reais) , bem como de R$ 1.000,00 (mil reais) , individualmente, a Paulo Celso dos Reis Gomes, a serem recolhidas aos cofres do Tesouro Nacional, com atualização monetária calculada da data deste acórdão até o pagamento, se efetuado após o vencimento do prazo abaixo estipulado; 
9.4. dar ciência do inteiro teor desta deliberação aos recorrentes, ao Ministério da Ciência, Tecnologia e Inovações, à Financiadora de Estudos e Projetos e à Procuradoria da República no Distrito Federal.

Recursos de reconsideração interpostos contra o Acórdão 8.496/2020-TCU-2ª Câmara, de natureza condenatória.

Segunda Câmara

Ministério da Ciência, Tecnologia, Inovações e Comunicações (extinto), atual Ministério da Ciência, Tecnologia e Inovações (MCTI).

3. Interessados/Responsáveis/Recorrentes:
3.1. Responsáveis: Aiporê Rodrigues de Moraes (XXX.451.561-XX); Fundação de Gestão e Inovação (03.151.583/0001-40); Paulo Celso dos Reis Gomes (XXX.843.361-XX); Ronaldo do Monte Rosa (XXX.032.101-XX).
3.2. Recorrentes: Ronaldo do Monte Rosa (XXX.032.101-XX); Paulo Celso dos Reis Gomes (XXX.843.361-XX).

13.1. Ministros presentes: Aroldo Cedraz (na Presidência), Augusto Nardes (Relator) e Antonio Anastasia.
13.2. Ministro-Substituto presente: Marcos Bemquerer Costa.

ACORDAO-COMPLETO-2562482

Acórdão de Relação 8273/2022 - Segunda Câmara

Acórdão de Relação

AUGUSTO NARDES

Ministra Ana Arraes.

Adoto como parte do relatório, com os ajustes de forma considerados cabíveis, a instrução da auditora da Secretaria de Recursos - Serur (peça 123) , cuja proposta de encaminhamento foi acolhida pelo dirigente daquela unidade técnica (peça 124) :
"INTRODUÇÃO
1.	Trata-se de recursos de reconsideração interpostos por Paulo Celso dos Reis Gomes (peça 92) e Ronaldo do Monte Rosa (peça 91) , contra o Acórdão 8496/2020-TCU-Segunda Câmara (Peça 61) , relatado pela Ministra Ana Arraes, com o seguinte teor: 
ACORDAM os ministros do Tribunal de Contas da União, reunidos em sessão da 2ª Câmara, ante as razões expostas pela relatora, e com fundamento nos arts. 1º, inciso I, 16, inciso III, alínea 'c' e § 3º, 19, 23, inciso III, 26, 28, incisos I e II, e 57 da Lei 8.443/1992 c/c os arts. 214, inciso III, alínea 'a', e 215 a 217 do Regimento Interno, em: 
9.1. acolher as alegações de defesa apresentadas por Créa Antônia de Almeida Faria e excluí-la do polo passivo da presente tomada de contas especial; 
9.2. julgar irregulares as contas de Aiporê Rodrigues de Moraes e da Fundação de Gestão e Inovação e condená-los, solidariamente, ao pagamento das quantias a seguir especificadas, com a fixação do prazo de 15 (quinze) dias, a contar das notificações, para comprovarem, perante o Tribunal, o recolhimento da dívida aos cofres da Financiadora de Estudos e Projetos, atualizada monetariamente e acrescida dos juros de mora calculados a partir das datas discriminadas até a data do recolhimento, na forma prevista na legislação em vigor:
	Data
	Valor (R$) 

	15/8/2007
	4.170,00

	9/12/2008
	91.281,98

	7/2/2009
	121,88

9.3. julgar irregulares as contas de Paulo Celso dos Reis Gomes e de Ronaldo do Monte Rosa e condená-los, em solidariedade com a Fundação de Gestão e Inovação, ao pagamento da quantia a seguir especificada, com a fixação do prazo de 15 (quinze) dias, a contar das notificações, para comprovarem, perante o Tribunal, o recolhimento da dívida aos cofres da Financiadora de Estudos e Projetos, atualizada monetariamente e acrescida dos juros de mora calculados a partir da data discriminada até a data do recolhimento, na forma prevista na legislação em vigor: 
	Data
	Valor (R$) 

	8/1/2009
	12.538,98

9.4. aplicar, individualmente, à Fundação de Gestão e Inovação e a Aiporê Rodrigues de Moraes a multa de R$ 8.500,00 (oito mil e quinhentos reais) , bem como de R$ 1.000,00 (mil reais) , individualmente, a Paulo Celso dos Reis Gomes e a Ronaldo do Monte Rosa, a serem recolhidas aos cofres do Tesouro Nacional, com atualização monetária calculada da data deste acórdão até o pagamento, se efetuado após o vencimento do prazo abaixo estipulado; 
9.5. fixar prazo de 15 (quinze) dias, a contar das notificações, para comprovação, perante o Tribunal, do recolhimento das dívidas acima imputadas; 
9.6. autorizar a cobrança judicial das dívidas, caso não atendidas as notificações; 
9.7. autorizar o pagamento das dívidas em até 36 (trinta e seis) parcelas mensais consecutivas, caso venha a ser solicitado pelos responsáveis antes do envio do processo para cobrança judicial; 
9.8. fixar o vencimento da primeira parcela em 15 (quinze) dias, a contar do recebimento das notificações, e o das demais a cada 30 (trinta) dias, com incidência dos respectivos encargos legais sobre o valor de cada prestação; 
9.9. alertar aos responsáveis que a inadimplência de qualquer parcela acarretará vencimento antecipado do saldo devedor; 
9.10. dar ciência desta deliberação ao Ministério da Ciência, Tecnologia e Inovações, à Financiadora de Estudos e Projetos e à Procuradoria da República no Distrito Federal.
HISTÓRICO
2.	Trata-se de tomada de contas especial instaurada pela Financiadora de Estudos e Projetos - Finep, empresa pública federal vinculada ao então Ministério da Ciência, Tecnologia, Inovações e Comunicações, em razão da impugnação parcial da prestação de contas da Fundação de Gestão e Inovação - FGI referente ao Convênio 2.666/2005 (Siafi 532046) . 
2.1.	Registra-se que a Fundação Universitária de Brasília (Fubra) posteriormente mudou de nome, passando a ser denominada Fundação de Gestão e Inovação (FGI) , sob o mesmo número de CNPJ e endereço anteriores.
2.2.	O Termo de Contrato do Convênio 2.666/2005 (peça 2, p. 121-130) , foi assinado em 9/12/2005 entre a Concedente Financiadora de Estudos e Projetos - Finep, a Convenente Fundação Universitária de Brasília - Fubra, no ato representada pelo seu Diretor Presidente, Sr. Edeijavá Rodrigues Lira, CPF XXX.353.601-XX, e o Executor Fundação Universidade de Brasília - FUB, representado pelo reitor da Universidade de Brasília - UnB, Sr. Timothy Martin Mulholland, CPF XXX.829.971-XX.
2.3.	A avença, no valor de R$ 150.929,20, teve por objeto a 'Produção de Fatores Plasmáticos Recombinantes'. O cofinanciador, Fundação Universidade de Brasília - FUB, disponibilizaria recursos não financeiros, no valor equivalente a R$ 231.000,00, sob a forma de bens materiais e/ou serviços. Os recursos federais foram repassados numa única parcela em 6/2/2006. 
2.4.	Após a avaliação da prestação de contas apresentada pela convenente, embora o objeto tenha sido considerado executado, foram identificadas diversas irregularidades, o que motivou a instauração desta TCE. 
2.5.	O tomador de contas da Finep impugnou a prestação de contas do convênio, pelo valor original de R$ 127.832,69, em razão das seguintes irregularidades: falta de contrapartida; divergência de conciliação entre despesas realizadas e débitos na conta; diferenças entre os valores declarados de despesas e o dos itens constantes no projeto; e não devolução do saldo dos recursos da conta do convênio. 
2.6.	A entidade entendeu que os responsáveis pelas irregularidades seriam os ocupantes dos cargos de diretor-presidente e de diretor administrativo e financeiro no período em que as falhas ocorreram. O Controle Interno deu prosseguimento ao processo nos mesmos termos apontados pelo tomador de contas. 
2.7.	No âmbito deste Tribunal, foi atestada a ocorrência de impugnação parcial da prestação de contas. Embora tenham sido regularmente citados (peças 17-21, 30-33, 48-50, 52) , não apresentaram alegações de defesa a Fundação de Gestão e Inovação - FGI e seu ex-diretor presidente, Aiporê Rodrigues de Moraes. 
2.8.	Promovidas e analisadas as citações dos responsáveis, esta Corte de Contas indicou a revelia de alguns responsáveis, a exclusão da Sra. Créa Antônia de Almeida Faria, a rejeição de alegações de defesa e a irregularidade das contas da FGI e dos Srs. Aiporê Rodrigues de Moraes, Paulo Celso dos Reis Gomes e Ronaldo do Monte Rosa, a fim de condená-los em débito e aplicar-lhes multas individuais.
2.9.	Não satisfeitos com o julgado, os ora recorrentes interpuseram recursos de reconsideração, ora em análise (peças 91 e 92) .
ADMISSIBILIDADE
3.	Reitera-se os exames preliminares de admissibilidade (peças 93-94) , ratificados pelo Ministro-Relator (peça 97) , que concluiu pelo conhecimento dos recursos de reconsideração, com efeito suspensivo dos itens 9.3, 9.4, 9.5 e 9.6 do Acórdão 8496/2020-TCU-Segunda Câmara.
MÉRITO
4.	Delimitação
4.1.	Constitui objeto dos recursos verificar as seguintes questões:
a) se é aplicável o instituto da prescrição a esta TCE;
b) se os ora recorrentes são partes legítimas para figurarem no polo passivo nesta TCE.
5.	Da alegada prescrição
5.1. 	O ora recorrente Ronaldo do Monte Rosa clama pela prescritibilidade desta TCE com base nos seguintes fundamentos:
	a) O tema 899 do STF, com status de repercussão geral, que trata da prescrição da pretensão de ressarcimento ao erário, estampa a seguinte tese: 'É prescritível a pretensão de ressarcimento ao erário fundada em decisão de Tribunal de Contas'. (STF. Plenário. RE 636.886, Rel. Alexandre de Moraes, julgado em 20.04.2020 - Repercussão Geral - Tema 899) (peça 91, p. 7) ;
 	b) a decisão adotada pelo Supremo Tribunal Federal no RE 636.866, que tem estatura de repercussão geral, deve ser seguida por esse Tribunal de Contas (peça 91, p. 6) ;
	c) o recorrente somente foi citado por meio do Edital 24/2017, no DOU de 14/12/2017 (peça 91, p. 6) .
	Análise 
5.2.	No caso em exame, o Tribunal adotou os critérios fixados no Acórdão 1441/2016-TCU-Plenário para análise da prescrição da pretensão punitiva que, na análise empreendida, não ocorreu. No que se refere ao débito, o acórdão recorrido adotou a premissa de que a ação de ressarcimento é imprescritível, por expressa previsão do art. 37, § 5º, da Constituição Federal.
5.3.	Ocorre, contudo, que a matéria foi objeto de repercussão geral admitida pelo Supremo Tribunal Federal no Recurso Extraordinário 636.886 (tema 899) . O citado RE teve seu julgamento finalizado, embora ainda esteja pendente a publicação do acórdão paradigma. A decisão do julgamento foi publicada em 20/4/2020, enunciando-se a tese de que 'é prescritível a pretensão de ressarcimento ao erário fundada em decisão de Tribunal de Contas'. 
5.4.	Diante deste novo cenário, a arguição suscitada pelo recorrente passa a ser analisada, na sequência, levando-se em conta o recente pronunciamento do STF, com o fim de verificar a aplicação, à hipótese dos autos, do novo entendimento firmado sobre o sentido e alcance do art. 37, § 5º, da Constituição.
5.5.	Os significativos impactos do julgamento do RE 636.886 foram objeto de análise pela Serur. Por economia processual, juntou-se a estes autos  (peça 122) cópia do pronunciamento da unidade emitido no TC Processo 003.889/2016-5, com as diretrizes gerais da análise; texto para Discussão 1/2021-Serur, com análise das decisões do STF sobre a prescrição do ressarcimento, adotadas após o julgamento do RE 636.886 (tema 899 da repercussão geral) , além da manifestação originária da secretaria, sobre as repercussões do RE 636.886 (exame de recurso interposto no TC Processo 027.624/2018-8) . A partir de tais manifestações foram fundamentadas as premissas que serão consideradas no presente exame.
5.6.	No exame da prescrição, a Serur tem se manifestado com base nas seguintes premissas, que serão utilizadas no presente exame: 
	a)  ao julgar o RE 636.886, o STF conferiu nova interpretação ao art. 37, § 5º, da Constituição Federal, fixando a tese de que 'é prescritível a pretensão de ressarcimento ao erário fundada em decisão de Tribunal de Contas';
	b)  as pretensões punitiva e de ressarcimento devem observar o mesmo regime na atividade de controle externo, dado o objetivo comum da prescrição, de fixar prazo para o Tribunal de Contas agir, para caracterizar o ilícito, identificar seu autor, dimensionar as consequências da conduta e impor as consequências legais, independentemente de tais consequências terem natureza punitiva ou ressarcitória;
	c)  até que sobrevenha norma específica, entende-se que a prescrição das pretensões punitiva e de ressarcimento, no processo de controle externo, deve observar o regime Lei 9.873/1999, na linha dos recentes pronunciamentos do STF a respeito. Assim, sem prejuízo de se realizar o exame da prescrição também segundo o prazo decenal previsto no Código Civil, acolhido pelo TCU (Acórdão 1441/2016-TCU-Plenário) , o critério adotado, na formulação da proposta de encaminhamento, será o da Lei 9.873/1999.  
5.7.	A análise do regime prescricional segundo os critérios do Acórdão 1441/2016-TCU-Plenário, foi empreendida no relatório fundamentador do acórdão ora vergastado. Por elucidativo, transcreve-se o seguinte trecho (peça 63, p. 12-13) :
21. 	No que diz respeito à prescrição da pretensão punitiva, o Acórdão 1441/2016-TCU-Plenário, de relatoria do Ministro Benjamin Zymler, uniformizou a jurisprudência acerca dessa questão, dispondo que a aplicação da multa subordina-se ao prazo geral de prescrição indicado no art. 205 do Código Civil, que é de 10 anos, contado da data de ocorrência da irregularidade sancionada, nos termos do art. 189 do Código Civil, sendo este prazo interrompido pelo ato que ordenar a citação, a audiência ou a oitiva do responsável. 
22. 	No caso presente, os responsáveis estão sendo responsabilizados pelas ocorrências resumidas no quadro a seguir, no qual constam as datas em foram consideradas. Tendo em vista que a citação dos responsáveis foi ordenada por ato de 28/9/2018, e comparando-se com as datas do referido quadro, conclui-se que ocorreu a prescrição punitiva apenas em relação ao valor de R$ 4.170,00 (irregularidade 2) . 
	Responsável
	Ocorrência
	Valor Original (R$) 
	Data
	Data da prescrição
	Prescrição punitiva

	Fundação de Gestão e Inovação-FGI Aiporê Rodrigues de Moraes, Diretor Presidente, Gestão 22/12/2006-17/12/2008
	1) Falta de comprovação de aporte de contrapartida.
	91.281,98
	09/12/2008
	09/12/2008
	não

		2) Falta de conciliação entre as despesas apresentadas na Relação de Pagamentos e os débitos em conta corrente.
	4.170,00
	15/08/2007
	15/08/2017
	sim

		3) Realização de despesas com taxas bancárias não permitidas pela legislação
	121,88
	07/02/2009
	07/02/2019
	não

	Fundação de Gestão e Inovação-FGI Paulo Celso dos Reis Gomes, Diretor Presidente Ronaldo do Monte Rosa, Diretor Adm. Financeiro gestões 8/1/2009
	4) Falta de devolução do saldo final na conta de investimentos do convênio;
	12.538,98
	08/01/2009
	08/01/2019
	não

5.8.	No mais, sob o prisma das premissas fixadas na Lei 9.873/1999 ao caso em exame, observa-se que, preliminarmente, não se operou a prescrição em relação a um dos recorrentes. Isso porque, ao considerar como termo inicial da prescrição o dia seguinte ao fim do prazo para a prestação de contas, 7/2/2009, (peça 2, p. 138-139) , deve-se considerar os fatos interruptivos da prescrição segundo a égide do citado normativo.  
5.9.	Assim sendo, no presente caso, considerando o referido termo inicial, a pretensão reparatória ou punitiva somente estaria prescrita em 7/2/2014. Mas tal prazo fora interrompido pelas seguintes circunstâncias:
a) por atos inequívocos que importaram na apuração do fato: 
a.1) em 13/4/2012, quando da emissão de correspondência aos responsáveis FGI, Paulo Celso e Aiporê R. de Moraes (peça 2, p. 312-315, 318, 329-366, 379-382, 394, 397-401, 417-421, 434) ;
a.2) em 4/2/2016 e 18/3/2016 quando a Finep notificou a fundação e seus diretores, presidentes e administrativos e financeiros, por meio de Edital publicado no Diário Oficial da União - DOU (peça 2, p. 527 e 248) ;
a.3) em 24/1/2018, quando da emissão do Relatório do Tomador de Contas Especial (peça 2, p. 692-703) , no qual os fatos foram circunstanciados;
b) em janeiro de 2019 pela citação dos responsáveis (peças 26, 27, 30-33, 36, 37, 52) ;
c) em 11/8/2020, pela decisão condenatória recorrível, na sessão em que foi proferido o acórdão condenatório (peça 61) .
5.10.	Destaque-se, contudo, que nas citações realizadas dia 13/4/2012, o único responsável que teve assinado o aviso de recebimento foi o Sr. Paulo Celso R. Gomes. Ante esse insucesso, a Finep somente veio a notificar a fundação e seus diretores, presidentes e administrativos e financeiros, por meio de Edital publicado no Diário Oficial da União - DOU de 4/2/2016 (peça 2, p. 527) e de 18/3/2016 (peça 2, p. 548) . Ou seja, exceto em relação ao Sr. Paulo Celso R. Gomes, a prescrição se operou sobre os demais responsáveis.
5.11.	Registre-se, portanto, que pelos eventos indicados identifica-se que transcorreu prazo suficiente para se operar a prescrição, tomando-se por referência a Lei 9.873/1999, tida pelo STF como norma regente da prescrição da pretensão punitiva pelo TCU. 
5.12.	No mais, vale destacar que, nos termos do art. 1º, § 1º, da Lei 9.873/1999, opera-se a prescrição intercorrente se o processo ficar paralisado por mais de três anos, aguardando 'julgamento ou despacho'.  
5.13.	Note-se que há uma correlação entre essa hipótese e as causas de interrupção da prescrição do art. 2º. Com efeito, uma vez interrompida a prescrição por alguma das hipóteses do art. 2º, o processo não pode ficar inativo, sem qualquer inovação processual relevante, por mais de três anos. 
5.14.	Trata-se de prazo específico, não se aplicando nem o prazo geral de cinco anos nem o prazo especial, da lei penal (§ 2º) . A finalidade da prescrição intercorrente, com seu prazo próprio, é a de assegurar a eficiência e celeridade nas apurações administrativas. Seria contrário a essa finalidade a paralisação injustificada do processo por período maior que o triênio estabelecido para a hipótese. 
5.15.	Especificamente quanto a esta TCE, as próprias causas de interrupção elencadas acima permitem evidenciar que o processo não teve andamento regular, acarretando a prescrição intercorrente. Isso porque, houve uma paralisia administrativa entre a primeira tentativa de notificação dos responsáveis, ocorrida em 13/4/2012 e a segunda tentativa no ano de 2016, quando a Finep notificou a fundação e seus diretores, presidentes e administrativos e financeiros, por meio de Edital publicado no DOU.
5.16.	Logo, há informações suficientes nos autos para evidenciar também a prescrição intercorrente prevista na Lei 9.873/1999 em relação a todos os responsáveis. 
5.17.	Partindo-se da premissa de que a pretensão reparatória segue as mesmas balizas, enquanto não houver norma específica a respeito, a demonstração de que se operou a prescrição punitiva impõe, como consequência, a conclusão de que também é inviável a condenação ao ressarcimento do prejuízo apurado nos autos.
5.18.	Por todo o exposto, constata-se que houve a prescrição da pretensão reparatória e punitiva ao considerássemos os fundamentos da Lei 9.873/1999. Nesse aspecto, considerações adicionais merecem ser tecidas.
5.19	Necessário se faz observar que a decisão imposta por esta Corte de Contas afetou outros responsáveis além dos ora recorrentes, tendo em vista a condenação solidária no débito e a aplicação das multas. Diante desse cenário, necessário se buscar a isonomia na aplicação dos efeitos do acórdão ora guerreado. Cabível, então, a aferição da prescrição em relação aos demais responsáveis. 
5.20.	Em consonância com os itens do 9.2, 9.3 e 9.4 do Acórdão 8496/2020-TCU-Segunda Câmara (peça 40) , foram condenados em solidariedade, além do ora recorrente, Aiporê Rodrigues de Moraes e da Fundação de Gestão e Inovação. 
5.21.	Assim, em observância ao art. 281 do RI/TCU, torna-se necessária a extensão dos efeitos quanto à prescrição a todos os responsáveis elencados no acórdão ora guerreado. 
6.	Da legitimidade passiva
6.1. 	Os recorrentes questionam a legitimidade passiva para figurar nessa TCE, com base nos seguintes fundamentos
	a) Paulo Celso dos Reis Gomes afirma não representa mais a FGI (peça 92, p. 1) ;
	b) também afirma que foi escolhido pelo MPDFT para ajustar a referida fundação ou promover a extinção da fundação, sempre sob a condução do Parquet (peça 92, p. 2) ;
	c) a própria Controladoria Geral da União, por meio do Relatório de Demandas Especiais, determinou a ausência de qualquer responsabilidade por parte de Paulo Celso dos Reis Gomes em relação ao processo e os contratos entre a FUB e a FUBRA-FGI no período (peça 92, p. 2) ;
	d) exerceu a função Diretor Presidente a partir de dezembro de 2008, deixando a direção da referida Fundação em 10/11/2010, antes do término de seu mandato em 9/1/2011 (peça 92, p. 2) ;
	e) quando assumiu a fundação, a UnB e suas fundações de apoio (a FUBRA/FGI dentre elas) se encontravam em grave crise. A intervenção liderada pelo MPDFT para reduzir os descalabros da administração universitária exigiu a pronta colaboração de seus professores, dentre eles o ora defendente que apenas cuidou de tentar organizar as atividades, noutro sentido, dar prosseguimento às decisões do Parquet que conduziu à extinção da mesma. Assim, a prestação de contas do referido convênio ocorreu sob o manto da crise da extinção da Fundação, e sob todos os percalços de uma administração em crise (peça 92, p. 3-4) ;
	f) não teve nenhum tipo de responsabilidade acerca das irregularidades identificadas, pois não celebrou o convênio (peça 92, p. 5) ;
	g) Já Ronaldo do Monte Rosa afirma que o Convênio 2.666/2015 foi assinado em 9/12/2005. Nessa data, o recorrente sequer integrava o quadro de profissionais da convenente (peça 91, p. 12) ;
	h) o item VIII.1, alínea 'i' do citado convênio assegura que é responsabilidade do Diretor Presidente da FGI a restituição do eventual saldo financeiro remanescente atualizado (peça 91, p. 13) ;
	i) o art. 30, inciso XIV, o Estado da Fundação Universidade de Brasília, que cuida da competência do diretor administrativo e financeiro, estabelece que deve ser assinado conjuntamente com diretor presidente todos os papéis geradores de ônus financeiro, bem como os relacionados a aplicações financeiras. Os papéis aqui em foco, que dizem respeito à devolução do saldo de convênio, não se enquadram na categoria de geradores de ônus financeiro e nem na de aplicações financeiras.  (peça 91, p. 15) ;
	j) a regra de assinatura de cheque pelo diretor presidente e pelo diretor administrativo e financeiro não é absoluta. Casos há em que se prescinde da assinatura do Diretor Administrativo e Financeiro. Esta é a situação dos convênios, especialmente nos casos de devolução do saldo, expediente que não acarreta ônus financeiro (peça 91, p. 15) ;
	k) a Súmula 286 do TCU não pode sobrepor-se às normas do Estatuto da Fundação Universidade de Brasília (peça 91, p. 15) .
	Análise
6.2.	Não merecem prosperar as alegações apresentadas. Convêm destacar que o Sr. Paulo Celso dos Reis Gomes colaciona aos autos os mesmos argumentos apresentados nas suas alegações de defesa. Ausentes novos elementos aptos a enriquecer o debate, transcreve-se elucidativa análise empreendida no relatório fundamentador do acórdão ora guerreado (peça 63 p. 8-9) :
18.1.2 O Relatório de Demandas Especiais 00190.014992/2008-28-F, da CGU, foi o principal documento apresentado pelo responsável para sustentar suas alegações. De seu conteúdo, destaco os seguintes aspectos: 
a) consta do item 1.2.6 que os trabalhos foram realizados na sede da CGU e na sede da FUBRA no período de 14/7/2008 a 19/12/2008 e abrangeram fatos ocorridos no período de maio/1999 (mês de abertura da FUBRA) a outubro/2008; 
b) os trabalhos abordaram aspectos relacionados, principalmente, ao suposto favorecimento de servidores da FUB ou de pessoas ligadas aos mesmos, priorizando os seguintes temas: movimentações entre contas correntes bancárias; taxas de administração pagas à FUBRA; vinculação das despesas a projetos de ensino, pesquisa e extensão, nos termos da Lei 8.958/1994; contratação da FUBRA com base na Lei 8.666/1993, art.24, inciso XIII; elegibilidade de despesas realizadas pela FUBRA nas situações de dispensa e de inexigibilidade de licitação; contratações da FUBRA pela FUB para a realização de objeto genérico e/ou subjetivo; despesas com obras; despesas com terceirização de mão-de-obra; despesas com serviços gráficos; despesas com a aquisição de bens e serviços de informática; despesas com outros serviços de terceiros (pessoas físicas e jurídicas) ; despesas de projetos demandados pela EDU; despesas relacionadas com itens apresentados no Relatório de Ação de Controle (RAC) , de 17/2/2006, do Processo nº 00190.006942/2005-24, relativo à apuração de irregularidades na gestão do CESPE (vide item 2.1.1) ; despesas relacionadas com as outras seis frentes de trabalho (Contratação de Prestadores de Serviço, Gestão Patrimonial/Obras e Permissões, EDU, FEPAD, FUNSAÚDE e FINATEC) desta Auditoria Especial da FUB (Processo 00190.014992/2008-28) ; materialidade dos valores recebidos e executados pela FUBRA; 
c) o Relatório apresenta resultados da análise procedida em sistemas corporativos do Governo Federal e documentos pertinentes à execução de projetos custeados com recursos federais executados pela FUBRA, no período de maio/1999 a outubro/2008, procedentes da Fundação Universidade de Brasília - FUB ou recebidos por seu intermédio; 
d) a análise apresentada no Relatório está dividida em quatro categorias: recursos repassados pela UG 154079/Centro de Seleção e de Promoção de Eventos (CESPE) ; recursos repassados pela UG 154078/Editora Universidade de Brasília (EDU) ; recursos repassados pela UG 154040/FUB, exceto aqueles destinados a obras; recursos destinados a obras; 
e) no item 3, foram avaliadas as seguintes situações, averiguadas no Relatório: 3.1 - Recursos Repassados à Fubra pela UG 154079/CESPE; 3.2 - Recursos Repassados à Fubra pela UG 154078/EDU; 3.3 - Recursos Repassados à Fubra pela UG 154040/FUB; 3.4 - Recursos Destinados a Obras. No item 4 - Conclusão - são listadas as irregularidades das situações listadas no item 3, as quais causaram prejuízo ao Erário e ao interesse público.
atuação da CGU com relação aos convênios firmados entre a Finep e a Fubra, e mais especificamente com relação ao Convênio 2.666/2005 - Siafi 532046, que ora analisa. 
18.1.4 Sendo assim, não se confirma a alegação, feita de forma genérica, de que a própria CGU determinou a ausência de qualquer responsabilidade por parte de Paulo Celso dos Reis Gomes em relação ao processo e os contratos entre a FUB e a FUBRA-FGI no período. Ainda que houvesse a referida determinação, a análise desta Corte a ela não se subordinaria, tendo em vista o princípio da independência das instâncias. 
18.1.5 Destaca-se, ainda, que o defendente foi citado neste processo (peça 19) pela falta de devolução do saldo final na conta de poupança 29490-x, da agência 3603-X do Banco do Brasil, de titularidade da Fubra, relativa ao Convênio 2.666/2005. 
18.1.6 No mesmo ofício citatório, sua conduta culposa caracterizou-se pelo ato de 'Deixar de devolver até 8/1/2009 o saldo existente na conta poupança 29490-x, da agência 3603-X do Banco do Brasil, de titularidade da Fubra, relativa ao Convênio 2.666/2005, Processo Original 01.05.0761.00, Siafi 532046, celebrado em 9/12/2005 com a Financiadora de Estudos e Projetos - Finep, cuja vigência foi encerrada em 9/12/2008'. 
18.1.7. Ao discorrer sobre a irregularidade imputada ao defendente, a instrução anterior teceu as seguintes considerações (transcritas na instrução presente) , as quais esclarecem sua responsabilidade, durante o tempo de exercício do cargo: 
39. A Comissão Permanente de Tomada de Contas Especial da Finep não localizou evidências quanto à devolução do saldo final na conta de investimentos, o que foi agravado pela falta de envio, junto com a documentação da prestação de contas, dos extratos dessa conta de poupança referente aos meses de outubro, novembro e dezembro de 2008. Por outro lado, também só foi enviado o extrato da conta corrente 29490-x, da agência 3603-X do Banco do Brasil, de titularidade da Fubra, até outubro de 2008, mesmo tendo o Convênio 2.666/2005, Processo Original 01.05.0761.00 vigido até 9/12/2008, conforme Carta Protocolo Finep 014.376/07 que prorrogou os prazos de execução física e financeira, bem como a prestação de contas final até 7/2/2009, o que foi devidamente publicado no DOU em 6/12/2007 (peça 2, p. 138-139) . 
40. Assim, o tomador de contas considerou o último saldo da conta corrente apresentado nos autos e referente a setembro/2008 (peça 2, p. 231) , no valor de R$ 17.018,90 como valor do débito. Entretanto, com fulcro no extrato da conta corrente referente a outubro/2008, constatam-se resgates da poupança nos valores de R$ 1.099,00, R$ 15,00, R$ 1.779,30, R$ 526,00, R$ 854,40, R$ 198,72 e R$ 7,50 (peça 2, p. 200) , que totaliza débitos na conta de investimentos de R$ 4.479,92, que deve ser subtraído do valor de setembro. 
41. Dessa forma, o débito a ser imputado pela falta de devolução do saldo existente na conta poupança é de R$ 12.538,98, com data de, no máximo, trinta dias após a conclusão do contrato, isto é, até 8/1/2009, conforme a Cláusula VIII.1, alínea 'i', do termo do Convênio 2.666/2005, atribuídos ao Sr. Paulo Celso dos Reis Gomes, diretor presidente, e ao Sr. Ronaldo do Monte Rosa, diretor administrativo financeiro da FGI, ambos em exercício desde 8/1/2009, conforme a 60ª Ata de Reunião Ordinária do Conselho da Fubra, de 18/12/2008 (peça 2, p. 86-91) e Detalhe da Receita Federal para a Pessoa Jurídica FGI (peça 7) . 
18.1.8 Vê-se, portanto, que sua responsabilização se deu por fato ocorrido no período em que exerceu o cargo de Diretor Presidente, não tendo sido apresentadas na prestação de contas por ele assinada ou agora, em sua defesa, cópias dos extratos da conta poupança 29490-x, da agência 3603-X do Banco do Brasil, de titularidade da Fubra, relativa ao Convênio 2.666/2005, ou comprovada a devolução do saldo remanescente na mesma. 
18.1.9. Apesar de suas alegações em relação à responsabilidade da FUB, não foi comprovado que os valores foram transferidos efetivamente para a entidade ou consumidos antes da extinção da Fubra. 
18.1.10 Resta, assim, evidente, a omissão do responsável no dever de devolver o saldo existente na conta poupança 29490-x, da agência 3603-X do Banco do Brasil, de titularidade da Fubra, relativa ao Convênio 2.666/2005, no período em que deveria exercer as competências do cargo para o qual fora escolhido, previstas no art. 25 do Estatuto da Fundação Universitária de Brasília, as quais não podem ser negadas, independentemente do contexto alegado para sua designação, o fato de a entidade ter sido posteriormente extinta, ou mesmo eventual interveniência do Ministério Público para sua escolha com Diretor Presidente. 
18.1.11. Nesses termos, rejeitam-se todas as alegações do responsável, apresentadas na tentativa de afastar sua responsabilização nos presentes autos.
6.3.	Quanto às alegações do Sr. Ronaldo do Monte Rosa, boa parte dos argumentos apresentados também já foram debatidos no relatório fundamentador do acórdão ora guerreado. Por oportuno, transcreve-se elucidativo trecho (peça 63, p. 10-11) : 	
19.1.2. Destaca-se das alegações apresentadas, bastante semelhantes às do Diretor Presidente, analisadas anteriormente, o fato de o defendente confirmar que exerceu sua função de Diretor Financeiro Administrativo a partir de 08 de janeiro de 2009, tendo solicitado seu desligamento apenas em 11 de janeiro de 2010. 
19.1.3. Sendo assim, além das considerações exaradas na análise técnica anterior, as quais se aproveitam para refutar as alegações do Diretor Financeiro Administrativo, acrescento que o defendente, assim como o Diretor Presidente, foi citado pela 'falta de devolução do saldo final na conta de poupança 29490-x, da agência 3603-X do Banco do Brasil, de titularidade da Fubra, relativa ao Convênio 2.666/2005'. 
19.1.4. Dessa forma, durante todo o período em que admite ter exercido o cargo de Diretor Financeiro Administrativo, a irregularidade persistiu, não tendo sido comprovada, em sua defesa, a devolução dos recursos sob sua gestão ou mesmo a transferência de valores para a FUB. 
19.1.5. Resta evidente, portanto, a omissão do responsável no exercício das competências do cargo para o qual fora escolhido, previstas no art. 25 do Estatuto da Fundação Universitária de Brasília (redação transcrita a seguir) , a qual causou dano ao erário pela não devolução de recursos presentes em conta sob sua responsabilidade. No caso em questão, o contexto alegado para sua designação não afeta as competências do cargo exercido: 
Art. 25 - Caberá à Diretoria Executiva, através do Diretor Presidente e do Diretor Administrativo e Financeiro, ou de seus substitutos, nos termos que dispõe este estatuto, assinar sempre em conjunto, documentos referentes à movimentação de recursos financeiros junto a instituições bancárias e financeiras, tais como: cheques, endossos, ordens de pagamento, títulos de crédito e outros atos onerosos. 
19.1.6. Com essas análises, rejeitam-se todas as alegações do responsável, apresentadas na tentativa de afastar sua responsabilização nos presentes autos.
6.4.	Não socorre o Sr. Ronaldo do Monte Rosa o fato de não ter assinado o convênio ou mesmo não pertencer ao quadro de profissionais à época da assinatura. O fato é que durante a vigência do convênio ele assumiu a função de diretor administrativo e financeiro, assumindo, então, as responsabilidades atinentes ao cargo.
6.5.	Não há sobreposição ou contradição entre a Súmula 286 desta Corte de Contas e o Estatuto da Fundação Universidade de Brasília. A referida súmula estabelece que a pessoa jurídica de direito privado destinatária de transferências voluntárias de recursos federais responde solidariamente com seus administradores pelos danos causados ao erário na aplicação desses recursos. O estatuto da fundação identifica os responsáveis pela gestão. Foi justamente na confluência entre as normas que foi possível a identificação dos responsáveis pela má gestão dos recursos federais repassados.
6.6.	Na mesma linha segue a análise empreendida no voto fundamentador do acórdão ora vergastado, reproduzido a seguir (peça 62, p. 2) :
10. A maior parte do débito, no valor de R$ 91.281,98, correspondeu à ausência da contrapartida que havia sido acordada nos termos da avença. Assim, todo o projeto foi financiado exclusivamente pela Finep, cabendo à entidade convenente devolver o valor que deveria ter investido no objeto do convênio à concedente. 
11. No tocante à responsabilização da entidade convenente e dos seus dirigentes, os danos ao erário relacionados à aplicação de transferências voluntárias de recursos federais a entidades privadas, com vistas à consecução de finalidade pública, devem ser assumidos de forma solidária, conforme pacificado na Súmula 286, que estabelece: 'a pessoa jurídica de direito privado destinatária de transferências voluntárias de recursos federais feitas com vistas à consecução de uma finalidade pública responde solidariamente com seus administradores pelos danos causados ao erário na aplicação desses recursos'. 
12. O diretor-presidente Paulo Celso dos Reis Gomes e o diretor administrativo e financeiro Ronaldo do Monte Rosa, ambos ocupantes dos cargos a partir de 8/1/2009, foram citados pelo valor de R$ 12.538,98, por não terem realizado a devolução do saldo final da conta de investimentos do convênio. Em suas alegações, ambos argumentaram que a Controladoria-Geral da União os havia eximido de responsabilidades relacionadas aos convênios do período. Entretanto, além de essa alegação não ter sido confirmada, mesmo sua ocorrência não criaria vinculação necessária com a análise realizada pelo TCU, tendo em vista a autonomia desta Corte para decidir. 
13. Em suma, não foi comprovada a devolução do saldo remanescente ou apresentada a destinação desses recursos em finalidade capaz de demonstrar a regularidade da aplicação; logo a irregularidade não foi eximida.
6.7.	Ora, todo o agente que participa da cadeia causal de determinada irregularidade ensejadora de dano aos cofres públicos responde na medida de sua participação. Execução contratual com irregularidade que enseja malversação de recursos públicos implica responsabilidade de todos os agentes envolvidos na cadeia de execução do ato, na medida de sua participação.
6.8.	Os recorrentes são partes legítimas a figurarem no polo passivo desta TCE uma vez que atuaram de forma a proporcionar das irregularidades na execução do objeto, conforme descrito nos ofícios citatórios.
6.9.	O fato de o recorrente não ocupar mais o cargo na fundação à época da citação não justifica sua não comprovação da regularidade na aplicação dos recursos públicos a ele confiados. Caberia ora recorrente obter diretamente junto à entidade os documentos que entendesse pertinentes a sua defesa, devendo eventual negativa no fornecimento de sua solicitação, ser resolvida pelo próprio recorrente mediante interpelação judicial. Tal situação não foi reportada aos autos.
6.10.	Nessa linha, vale lembrar que a responsabilidade pela guarda da documentação não se limita à entidade convenente, mas sim a todos aqueles que têm a obrigação de prestar contas. Se a entidade e o administrador estão coobrigados na prestação de contas dos recursos públicos, ambos se sujeitam à obrigação de guarda da documentação pelo prazo de cinco anos da aprovação da prestação de contas.
6.11.	Assim, a alegada dificuldade de acesso à documentação não pode impedir o cumprimento do dever constitucional e legal de prestar contas.
6.12. 	Registre-se, ademais, que o recorrente não demonstra qual seria o suposto prejuízo pelo não acesso à documentação, indicando quais seriam os documentos que pretenderia juntar, não havendo, portanto, qualquer prejuízo demonstrado à sua defesa. 
CONCLUSÃO
7.	Em face das análises anteriores, conclui-se que:
a) aplicável a prescrição da pretensão reparatória e punitiva ao se considerar os fundamentos da Lei 9.873/1999;
	b) considerando a isonomia na aplicação dos efeitos do acórdão ora guerreado e em observância ao art. 281 do RI/TCU, torna-se necessária a extensão dos efeitos quanto à prescrição a todos os responsáveis elencados nos itens do 9.2, 9.3 e 9.4 do Acórdão 8496/2020-TCU-Segunda Câmara (peça 40) ; 
c) os recorrentes são partes legítimas a figurarem no polo passivo desta TCE uma vez que atuaram de forma a proporcionar das irregularidades na execução do objeto, conforme descrito nos ofícios citatórios.
7.1.	Com base nessas análises, conclui-se pelo provimento dos recursos para reconhecer a prescrição da pretensão ressarcitória e punitiva desta Corte de Contas com fundamento na Lei 9.873/1999. 
OUTRAS INFORMAÇÕES
8.	O recorrente Paulo Celso dos Reis Gomes solicita que todas as intimações e notificações sejam dirigidas exclusivamente ao advogado Melillo Dinis do Nascimento, OAB/DF 13.096, sem prejuízo das citações e intimações aos demais (peça 92, p. 6) .
PROPOSTA DE ENCAMINHAMENTO
9.	Diante do exposto, com fundamento no artigo 32, inciso I, e 33 da Lei 8.443/1992, submetem-se os autos à consideração superior, propondo-se:
a) conhecer dos recursos e, no mérito, dar-lhes provimento, no sentido de reconhecer a prescrição da pretensão punitiva e ressarcitória desta Corte de Contas em relação aos responsáveis elencados nos itens 9.2, 9.3 e 9.4 do Acórdão 8496/2020-TCU-Segunda Câmara; 
b) comunicar aos recorrentes e aos demais interessados a deliberação que vier a ser proferida por esta Corte." (grifos no original) .
2.	Por meio do parecer transcrito a seguir (peça 125) , o membro do Ministério Público junto ao TCU manifestou no sentido de dar provimento ao recurso apresentado pelo Sr. Ronaldo do Monte Rosa, reformulando os itens 9.3 e 9.4 do Acórdão 8496/2020-TCU-Segunda Câmara de forma a excluir a responsabilidade desse gestor, e de negar provimento ao recurso de reconsideração interposto pelo Sr. Paulo Celso dos Reis Gomes.
"Trata-se de recursos de reconsideração interpostos por Ronaldo do Monte Rosa e Paulo Celso dos Reis Gomes (peças 91 e 92) , contra o Acórdão 8496/2020-TCU-Segunda Câmara (peça 61) .
Por meio da deliberação recorrida, o TCU analisou tomada de contas especial (TCE) instaurada pela Financiadora de Estudos e Projetos (Finep) em razão da impugnação parcial da prestação de contas do Convênio 2.666/2005 (Siafi 532046) , firmado com a Fundação Universitária de Brasília (Fubra - posteriormente denominada Fundação de Gestão e Inovação - FGI) (peça 2, p. 121-130) . Os recorrentes tiveram as contas julgadas irregulares, foram condenados em débito e apenados com multa fundamentada no art. 57 da Lei 8.443/1992 (peças 61-62) .
Os recursos interpostos foram conhecidos por meio do despacho de peça 97. A Secretaria de Recursos (Serur) , embora afastando as alegações de ilegitimidade passiva, propõe dar provimento aos recursos, reconhecendo a prescrição da pretensão punitiva e ressarcitória com base na Lei 9.873/1999 em relação aos responsáveis elencados nos itens 9.2, 9.3 e 9.4 do Acórdão 8496/2020-TCU-Segunda Câmara (peças 123-124) .
Conforme se verifica nos elementos constantes dos autos, as irregularidades que ensejaram a instauração desta TCE ocorreram entre os anos de 2006 e 2009. Examinam-se, portanto, irregularidades cometidas há mais de dez anos, o que justifica, em meu sentir, que se apure a incidência da prescrição da pretensão de ressarcimento aos cofres públicos, sobretudo em face da evolução da jurisprudência do Supremo Tribunal Federal (STF) a respeito da matéria.
Registro que, em diversas oportunidades, ao promover minuciosa e detida análise do tema, defendi que a prescrição da pretensão de ressarcimento ao erário deve seguir as regras estabelecidas no Código Civil atualmente vigente. Cito, como exemplo, os pareceres emitidos nos autos do TC Processo 000.012/2020-3, da relatoria do Ministro Vital do Rêgo; do TC Processo 036.485/2019-5, da relatoria do Ministro-Substituto Marcos Bemquerer Costa; do TC Processo 020.232/2017-9, da relatoria do Ministro-Substituto Weder de Oliveira; do TC Processo 031.091/2013-0, da relatoria do Ministro Benjamin Zymler; do TC  Processo 004.030/2017-6, da relatoria do Ministro-Substituto André Carvalho; do TC Processo 029.107/2019-9, da relatoria do Ministro Raimundo Carreiro; do TC  Processo 006.359/2019-1, da relatoria do Ministro Augusto Nardes; do TC Processo 017.162/2007-1, da relatoria do Ministro Aroldo Cedraz; do TC Processo 035.278/2015-3, da relatoria do Ministro-Substituto Augusto Sherman Cavalcanti; do TC Processo 000.071/2020-0, da relatoria do Ministro Jorge Oliveira; do TC Processo 027.487/2017-2, da relatoria do Ministro Walton Alencar Rodrigues; e do TC Processo 018.978/2012-6, da relatoria do Ministro Bruno Dantas.
Nos pareceres lançados nos referidos processos, sustentei que, em razão de seu caráter genérico e da ausência de normas específicas que disciplinem o assunto, o art. 205 do Código Civil - que constitui a regra geral de prescrição - deve incidir, a priori, em todas as situações para as quais a lei não tenha estabelecido prazo inferior. As normas de direito civil, notadamente as insertas na parte geral do Código Civil, por sua abrangência e estofo em sólidos princípios de direito, devem orientar a aplicação do Direito em todos os ramos, quando não conflitantes com matérias especificamente reguladas. Assim, na inexistência de norma específica para a hipótese, entendo que devem incidir as regras da Lei 10.406/2002.
Compreendo, ademais, que a regra do art. 205 do Código Civil, conquanto inespecífica, é perfeitamente compatível com as normas que, desde muito, regem o procedimento de controle externo. E, neste passo, para que não se afronte a harmonia e o caráter sistêmico de suas normas, o Código Civil também pode e deve servir de parâmetro para o regramento de outras questões, como, por exemplo, e no que couber: as causas de suspensão previstas nos arts. 198 e 200; as causas interruptivas do art. 202, incisos I e VI; o recomeço da contagem do prazo estabelecido no art. 202, parágrafo único; a prescrição intercorrente prevista no art. 202, parágrafo único; os efeitos da interrupção efetuada contra devedor solidário, ex vi do art. 204, § 1º, in fine; o prazo geral de dez anos previsto no art. 205; e o dever de guarda de documentos de que trata o art. 1.194.
Ciente de que a egrégia Corte de Contas da União continua a adotar a tese da imprescritibilidade da pretensão de ressarcimento (v.g. Acórdão 5236/2020-TCU-Plenário, 11.839/2020-TCU-2ª Câmara, 18/2021-TCU-1ª Câmara e 120/2021-TCU-Plenário) , peço vênias para ratificar o posicionamento externado nos pareceres acima referenciados, de que o exame da ocorrência da prescrição da pretensão de ressarcimento aos cofres públicos - instrumentalizada nos processos de contas que tramitam no TCU - deve ter como parâmetro o prazo geral de prescrição indicado no art. 205 da Lei 10.406/2002, contado a partir da data de ocorrência da irregularidade que deu origem ao débito, em consonância com o art. 189 da mesma lei.
Isso posto, passo ao exame da ocorrência da prescrição da pretensão de ressarcimento no caso concreto. Considerando que as regras aplicáveis à prescrição da pretensão punitiva, nos termos do Acórdão 1441/2016-TCU-Plenário, são as mesmas que ora proponho para a análise da prescrição da pretensão de ressarcimento ao erário; considerando que, in casu, as irregularidades que ensejaram a aplicação de sanção são as mesmas que deram causa à condenação em débito, assim como são as mesmas as causas interruptivas e demais variáveis; entendo cabível a análise em conjunto da ocorrência da prescrição para ambas pretensões.
Tendo tais balizas como parâmetro para o exame da matéria, concluo pela não consumação da prescrição da pretensão de ressarcimento ao erário neste processo. As irregularidades que ensejaram o débito ocorreram entre 7/2/2009 (prazo limite para prestação de contas - peça 2, p. 138-139) . Assim, o prazo prescricional de dez anos foi interrompido pelo ato que autorizou as citações dos responsáveis - qual seja, o pronunciamento do titular da Secex-TCE -, expedido em 28/9/2018 (peça 16) .
Para analisar o mérito dos recursos interpostos, convêm relembrar que os recorrentes foram condenados pela seguinte irregularidade (peças 18 e 19) :
1.i.a) Irregularidade: Falta de devolução do saldo final na conta de poupança 29490- x, da agência 3603-X do Banco do Brasil, de titularidade da Fubra, relativa ao Convênio 2.666/2005, Processo Original 01.05.0761.00, Siafi 532046, celebrado em 9/12/2005 com a Financiadora de Estudos e Projetos - Finep, no valor de R$ 150.929,20, tendo por objeto a 'Produção de Fatores Plasmáticos Recombinantes';
1.i.b) Conduta: Deixar de devolver até 8/1/2009 o saldo existente na conta poupança 29490-x, da agência 3603-X do Banco do Brasil, de titularidade da Fubra, relativa ao Convênio 2.666/2005, Processo Original 01.05.0761.00, Siafi 532046, celebrado em 9/12/2005 com a Financiadora de Estudos e Projetos - Finep, cuja vigência foi encerrada em 9/12/2008;
1.i.c) Dispositivos violados: arts. 21, § 6º, e 22, caput, da Instrução Normativa STN 1/1997, art. 116, § 6º, da Lei 8.666/1993, art. 12, parágrafo único, do Decreto Federal 6.170/2007, Cláusulas VIII.1, 'i' XIII.3 do Termo de Convênio 2.666/2005. (destacamos) 
Em seus recursos de reconsideração, os responsáveis não apresentaram documentos que pudessem comprovar a devolução do saldo remanescente por ocasião da prestação de contas, tampouco extratos bancários que pudessem evidenciar que o valor permanecia na conta vinculada quando deixaram de ocupar os cargos de Diretor Presidente e Diretor Administrativo Financeiro da Fubra (FGI) . O último extrato bancário que consta dos autos é de outubro de 2008 (peça 14, parágrafos 39-41) .
Não havendo elementos para afastar o débito, cumpre analisar a responsabilização dos recorrentes.
O Sr. Paulo Celso dos Reis Gomes, na condição de Diretor Presidente da Fubra entre 12/2008 e 10/11/2010 (peça 92, p. 2) , era o responsável legal pela gestão do Convênio 2.666/2005 quando do fim de sua vigência. Ele assinou a documentação relativa à prestação de contas encaminhada à concedente em 24/3/2009 (peça 2, p. 161-173 e 233-246) e, por força da cláusula VIII.1, 'i', do termo convenial, estava obrigado a restituir o saldo financeiro remanescente (peça 2, p. 124) .
Conforme dispõe o art. 70, parágrafo único, da Constituição Federal, compete ao gestor prestar contas da integralidade das verbas federais recebidas, cabendo-lhe o ônus da prova quanto à boa e regular aplicação desses recursos. Tal entendimento está consolidado nesta Corte de Contas, conforme se verifica nos Acórdão 1577/2014-TCU-Segunda Câmara, 6.716/2015-TCU-1ª Câmara, 9.254/2015-TCU-2ª Câmara, 9.820/2015-TCU-2ª Câmara e 659/2016-TCU-2a Câmara.
No que tange à responsabilização do Sr. Ronaldo do Monte Rosa, Diretor Administrativo Financeiro da Fubra de 8/1/2009 a 11/1/2010, com as devidas vênias, tenho entendimento diverso da Serur.
Todos os dispositivos violados mencionados em sua citação dizem respeito à obrigação de prestação de contas, dispositivos aplicáveis ao gestor do convênio. É necessário, portanto, avaliar se o Sr. Ronaldo pode ser considerado gestor do ajuste em exame, juntamente com o Diretor Presidente da Fubra.
A Comissão de TCE, bem como a Secex-TCE (peça 57, p. 13, parágrafo 19.1.15) , fundamentaram a responsabilização solidária do Sr. Ronaldo do Monte Rosa no art. 25 do Estatuto da Fubra, o qual estabelecia caber aos Diretores Presidente e Administrativo Financeiro assinar sempre em conjunto os documentos referentes à movimentação financeira:
Relatório de TCE (peça 2, p. 696) 
IV - DA DEMONSTRAÇÃO DA RESPONSABILIDADE DOS AGENTES ENVOLVIDOS
6. O art. 25 do Estatuto da Fundação Universitária de Brasília atribui a competência de 'assinar sempre em conjunto, documentos referentes à movimentação de recursos financeiros junto a instituições bancárias e financeiras, tais como: cheques, endossos, ordens de pagamento, títulos de crédito e outros atos onerosos' ao Diretor Presidente e ao Diretor Administrativo e Financeiro (fl. 24) . Desta forma, a CPTCE os identifica como ordenadores das despesas realizadas na execução do Convênio (...) 
A meu ver, esse dispositivo isoladamente não permite estabelecer o nexo de causalidade entre eventual omissão do Sr. Ronaldo e o débito que lhe foi imputado, já que se refere a previsão estatutária com propósito geral de controle interno da entidade, não diretamente vinculado à avença examinada.
Destaco ainda que o Diretor Administrativo e Financeiro da Fubra em exercício à época da celebração do ajuste não assinou o Convênio 2.666/2005 (peça 2, p. 121-130) , tampouco teve papel de gestão estabelecido pelo referido ajuste. A prestação de contas apresentada foi assinada pelo Sr. Paulo Celso dos Reis Gomes e pelo Sr. Marcelo de Macedo, sendo outro elemento indicativo de que o Sr. Ronaldo do Monte Rosa não participava da gestão do convênio.
Em face da fragilidade dos elementos que levaram à identificação do Sr. Ronaldo do Monte Rosa como gestor do Convênio 2.666/2005, entendo que sua responsabilidade deve ser afastada.
Diante do exposto, este membro do Ministério Público de Contas junto ao TCU propõe dar provimento ao recurso apresentado pelo Sr. Ronaldo do Monte Rosa, reformulando os itens 9.3 e 9.4 do Acórdão 8496/2020-TCU-Segunda Câmara de forma a excluir sua responsabilidade, e negar provimento ao recurso de reconsideração interposto pelo Sr. Paulo Celso dos Reis Gomes."  (grifos no original) .
	É o Relatório.

8.1. José Wellington Medeiros de Araújo (6.130/OAB-DF), representando Ronaldo do Monte Rosa.
8.2. Melillo Dinis do Nascimento (13.096/OAB-DF) e outros, representando Paulo Celso dos Reis Gomes.

Procurador Sergio Ricardo Costa Caribé.

TOMADA DE CONTAS ESPECIAL. CONVÊNIO. OBJETO CUMPRIDO. AUSÊNCIA DE CONTRAPARTIDA. SALDO DO VALOR DO CONVÊNIO NÃO DEVOLVIDO À CONCEDENTE. REVELIA DA ENTIDADE CONVENENTE E DE UM DOS EX-DIRETORES-PRESIDENTES. RECONHECIMENTO DE ILEGITIMIDADE PASSIVA DE DIRETORA FINANCEIRA. ALEGAÇÕES DOS DEMAIS RESPONSÁVEIS INCAPAZES DE ELIDIR AS IRREGULARIDADES. CONTAS IRREGULARES. DÉBITO. MULTA. RECURSOS DE RECONSIDERAÇÃO. CONHECIMENTO. ALEGAÇÕES INSUFICIENTES E PROVIMENTO NEGADO PARA UM DOS RECORRENTES. PROVIMENTO DO RECURSO DO OUTRO RECORRENTE E EXCLUSÃO DE SUA RESPONSABILIDADE. CIÊNCIA.

TOMADA DE CONTAS ESPECIAL (TCE)

Secretaria de Recursos (Serur).

Trata-se de recursos de reconsideração interpostos por Paulo Celso dos Reis Gomes (peça 92) e Ronaldo do Monte Rosa (peça 91) , contra o Acórdão 8496/2020-TCU-Segunda Câmara (Peça 61) , de relatoria da Ministra Ana Arraes, por meio do qual esta Corte, dentre outras medidas, considerou a revelia de alguns responsáveis, determinou a exclusão processual da Sra. Créa Antônia de Almeida Faria, a rejeição de alegações de defesa e a irregularidade das contas da Fundação de Gestão e Inovação (FGI) e dos Srs. Aiporê Rodrigues de Moraes, Paulo Celso dos Reis Gomes e Ronaldo do Monte Rosa, tendo os condenado em débito e aplicado multas individuais.
2.	Originalmente, os autos cuidam de tomada de contas especial (TCE) instaurada pela Financiadora de Estudos e Projetos - Finep, empresa pública federal vinculada ao então Ministério da Ciência, Tecnologia, Inovações e Comunicações, atual Ministério da Ciência, Tecnologia e Inovações (MCTI) , em razão da impugnação parcial da prestação de contas do Convênio 2.666/2005 (Siafi 532046) , firmado com a Fundação Universitária de Brasília (Fubra) - posteriormente denominada Fundação de Gestão e Inovação - FGI (peça 2, p. 121-130) , que teve por objeto a "Produção de Fatores Plasmáticos Recombinantes".
3.	Inicialmente, ratifico a minha manifestação à peça 97 pelo conhecimento dos recursos de reconsideração em exame em razão de preencherem os requisitos de admissibilidade previstos nos artigos 32, inciso I, e 33 da Lei 8.443/1992, c/c o artigo 285 do Regimento Interno do TCU (RI/TCU) .
4.	Tendo como base os argumentos apresentados pelos recorrentes, constitui objeto do presente recurso examinar as seguintes questões: a) se é aplicável o instituto da prescrição a esta TCE; e b) se os ora recorrentes são partes legítimas para figurarem no polo passivo nesta TCE.
5.	Após analisar os argumentos constantes das peças recursais, consoante itens 5 e 6, incluindo seus subitens, da instrução da Secretaria de Recursos (Serur) de peça 123, reproduzida no relatório precedente, a unidade técnica especializada concluiu pelo provimento dos recursos interpostos pelos Srs. Paulo Celso dos Reis Gomes e Ronaldo do Monte Rosa, pois reconheceu a prescrição da pretensão punitiva e ressarcitória desta Corte de Contas em relação aos responsáveis elencados nos itens 9.2, 9.3 e 9.4 do Acórdão 8496/2020-TCU-Segunda Câmara, considerando que, in verbis:
a) aplicável a prescrição da pretensão reparatória e punitiva ao se considerar os fundamentos da Lei 9.873/1999;
b) considerando a isonomia na aplicação dos efeitos do acórdão ora guerreado e em observância ao art. 281 do RI/TCU, torna-se necessária a extensão dos efeitos quanto à prescrição a todos os responsáveis elencados nos itens do 9.2, 9.3 e 9.4 do Acórdão 8496/2020-TCU-Segunda Câmara (peça 40) ;
c) os recorrentes são partes legítimas a figurarem no polo passivo desta TCE uma vez que atuaram de forma a proporcionar das irregularidades na execução do objeto, conforme descrito nos ofícios citatórios.
6.	Diferentemente, o Ministério Público junto ao Tribunal manifestou-se no seguinte sentido: i) não prescrição das pretensões punitiva e ressarcitória do Tribunal, considerando as regras aplicáveis à prescrição da pretensão punitiva constante do Acórdão 1441/2016-TCU-Plenário, e propondo a aplicação dessas mesmas regras para a análise da prescrição da pretensão de ressarcimento ao erário; ii) provimento ao recurso apresentado pelo Sr. Ronaldo do Monte Rosa, reformulando os itens 9.3 e 9.4 do Acórdão 8496/2020-TCU-Segunda Câmara de forma a excluir a responsabilidade desse gestor, e iii) negar provimento ao recurso de reconsideração interposto pelo Sr. Paulo Celso dos Reis Gomes.
7.	Entendeu o Parquet junto ao TCU que os responsáveis não conseguiram sanear a irregularidade pela qual foram chamados aos autos - não devolução do saldo final na conta do convênio -, ou seja, não apresentaram documentos que pudessem comprovar a devolução desse saldo remanescente por ocasião da prestação de contas, tampouco extratos bancários que pudessem evidenciar que o valor permanecia na conta vinculada quando deixaram de ocupar os cargos de Diretor Presidente e Diretor Administrativo Financeiro da Fubra (FGI) .
8.	Contudo, tendo em vista que o Sr. Ronaldo do Monte Rosa, na qualidade de Diretor Administrativo e Financeiro da Fubra em exercício à época da celebração do ajuste, não assinou o Convênio 2.666/2005 (peça 2, p. 121-130) e não teve papel de gestão estabelecido pelo referido ajuste, entendeu o MPTCU que os elementos constantes dos autos foram frágeis para que tal diretor fosse identificado como gestor do referido convênio e, consequentemente, responsabilizado na TCE, tendo suas contas julgadas irregulares, com a condenação ao débito apurado, e sendo multado.
9.	No mérito, acolho as análises e encaminhamentos presentes nos pareceres uniformes da Serur quanto ao entendimento de que o responsável Paulo Celso dos Reis Gomes é parte legítima a figurar no polo passivo desta TCE, pois atuou de forma a proporcionar as irregularidades na execução do objeto, conforme descrito nos ofícios citatórios, e os adoto como razões de decidir.
10.	As análises empreendidas pela Secretaria de Recursos e pelo MPTCU abordaram com propriedade os argumentos consignados pelos recorrentes e, de fato, os recorrentes não trouxeram aos autos documentos que pudessem comprovar a devolução do saldo remanescente por ocasião da prestação de contas, tampouco extratos bancários que pudessem evidenciar que o valor permanecia na conta vinculada quando deixaram de ocupar os cargos de Diretor Presidente e Diretor Administrativo Financeiro da Fubra (FGI) . Assim, não há nos autos elementos para afastar o débito imputado pela deliberação ora recorrida.
11	No tocante à responsabilização do Sr. Ronaldo do Monte Rosa, Diretor Administrativo Financeiro da Fubra de 8/1/2009 a 11/1/2010, com as devidas vênias à Serur, acompanho o posicionamento expresso no parecer do Ministério Público junto ao TCU.
12.	Verifico que os elementos constantes dos autos se mostram frágeis quanto a identificar o referido diretor como gestor do Convênio 2.666/2005, pois tal diretor não assinou o ajuste em exame (peça 2, p. 121-130) nem a prestação de contas final do convênio, apresentada em 1/4/2009 (peça 2, p. 160-173) , consoante trecho a seguir transcrito do relatório que fundamenta a deliberação condenatória (grifos acrescidos) :
7. 		Em 1/4/2009 chegou à Finep a Carta 59/2009-DIRP/FUBRA (peça 2, p. 160) com a prestação de contas final do Convênio 2.666/2005. Os anexos à prestação de contas foram todos assinados por Paulo Celso dos Reis Gomes, diretor presidente da Fubra/FGI, e Marcelo de Macedo Brigido (peça 2, p. 160-173) . Na mesma data, foi recebido o Relatório Técnico Final do Convénio 01.05.0761.00 (peça 2, p. 144-155) , que teve parecer favorável quanto à prestação de contas técnica final, apontando para o cumprimento do objeto. Com base nesse relatório, foi definida a ausência de responsabilização do Sr. Marcelo de Macedo Brigido, professor adjunto e coordenador do projeto em tela (peça 2, p. 697) . 
13.	Assim, em face da fragilidade na identificação do Sr. Ronaldo do Monte Rosa como gestor do Convênio 2.666/2005, acompanho o parecer do Parquet junto ao Tribunal e dou provimento ao recurso desse diretor da Fubra, reformulando os itens 9.3 e 9.4 do Acórdão 8496/2020-TCU-Segunda Câmara de forma a excluir sua responsabilidade.
14.	No tocante à prescrição, em que pese o exame realizado pela Serur ter considerado os fundamentos constantes da Lei 9.873/1999 e, consequentemente, ter concluído no sentido da aplicação da prescrição da pretensão reparatória e punitiva, e o realizado pelo MPTCU ter concluído pela não consumação da prescrição da pretensão de ressarcimento ao erário neste processo, uma vez que considerou as regras aplicáveis à prescrição da pretensão punitiva constante do Acórdão 1441/2016-TCU-Plenário, propondo a aplicação dessas mesmas regras para a análise da prescrição da pretensão de ressarcimento ao erário, deixo registrado que o entendimento que tenho adotado e levado aos colegiados desta Corte de Contas está alinhado à tese que esclarece que a recente decisão do STF, no âmbito do RE 636.886, alcança a etapa de cobrança do título extrajudicial constituído pelo Tribunal de Contas da União, e não altera o entendimento jurisprudencial do Tribunal sobre a imprescritibilidade das ações de ressarcimento do dano, fundado no art. 37, § 5º, da Constituição Federal.
15.	Em primeiro lugar, resta isento de dúvidas que a jurisprudência consolidada deste Tribunal de Contas da União (TCU) se formou no sentido da imprescritibilidade das ações de ressarcimento ao erário. Nesse sentido, reproduzo o Enunciado de Súmula 282, desta Corte: "As ações de ressarcimento movidas pelo Estado contra os agentes causadores de danos ao erário são imprescritíveis."
16.	De outra parte, e à semelhança dos outros julgadores deste TCU, não desconheço a recente decisão exarada pelo Supremo Tribunal Federal (STF) , prolatada no âmbito do Recurso Extraordinário (RE) 636.886/AL, por meio da qual foi fixado o seguinte enunciado para o Tema 899, de repercussão geral: "É prescritível a pretensão de ressarcimento ao erário fundada em decisão de Tribunal de Contas."
17.	Ocorre que, consoante o destacado pelo Ministro Benjamin Zymler no leading case que primeiro discutiu o alcance do referido julgado da Corte Suprema (voto condutor do Acórdão 5236/2020-TCU-Primeira Câmara) , ainda há diversas dúvidas sobre a matéria, pois resta possível a conclusão de que a decisão não tratou da prescrição do processo de controle externo levado a efeito no âmbito do TCU, mas, sim, da prescrição intercorrente ocorrida durante a fase de execução do acórdão condenatório desta Corte.
18.	Naquela oportunidade, o Relator aduziu que a aludida decisão do STF enfrentou RE interposto pela União contra acórdão do Tribunal Regional Federal da 5ª Região (TRF/5) , ementado como se segue, pelo qual o regional negou provimento a embargos de declaração opostos contra acórdão de sua lavra:
EMENTA: TRIBUTÁRIO. PROCESSUAL CIVIL. EXECUÇÃO FISCAL. PROCESSO PARALISADO POR MAIS DE CINCO ANOS. PRESCRIÇÃO INTERCORRENTE. OCORRÊNCIA. 1. Para fins práticos, deve-se observar quando a Fazenda Pública foi intimada a providenciar o andamento do feito. Passados cinco anos sem diligências concretas, ocorre a prescrição intercorrente. Caso haja suspensão na forma do art. 40, da Lei n. 6.830/80, ocorre a extinção se o feito permanecer paralisado por mais de seis anos. 2. Na hipótese dos autos, houve o arquivamento sem baixa do processo em 12.08.1999 e até a data da sentença extintiva do feito em 05.06.2006, a Fazenda Nacional não apresentou nenhuma medida concreta quanto à localização do devedor ou de seus bens. Revela-se, portanto, inequívoca a ocorrência da prescrição intercorrente.
19. 	O Ministro Benjamin Zymler argumentou que, na situação debatida judicialmente, a Fazenda Pública havia deixado a ação paralisada por mais de seis anos, o que ensejou fosse declarada a prescrição intercorrente no caso em tela. Isto é, a questão objeto da controvérsia cingiu-se à prescrição intercorrente ocorrida durante a fase de execução do acórdão condenatório do TCU.
20.	Desse modo, ponderou que, com base nessa possível interpretação, a matéria decidida no mencionado feito não teria nenhuma repercussão de ordem prática e jurídica nos processos desta Corte, isso porque o título executivo, que é a própria decisão do Tribunal, consoante o art. 19 da Lei 8.443/92, ainda não se formou.
21.	Feito esse raciocínio, Sua Excelência acresceu que, ainda se possa interpretar que a decisão do STF também se aplique ao iter do processo de controle externo neste TCU, outras questões, de suma importância visando que este Tribunal estabeleça novo tratamento acerca da prescrição do débito, restariam pendentes de esclarecimento, relevando mencionar as relativas à definição da data de ocorrência do fato irregular ou data do seu conhecimento pelo TCU, bem assim as hipóteses de interrupção da prescrição. 
22.	Em conclusão, conduziu o colegiado a que aplicasse, ao caso in concreto, a jurisprudência do TCU até então vigente, fundamentada no art. 37, § 5º, da Constituição Federal, e consubstanciada na citada Súmula 282, no que tange ao ressarcimento do prejuízo.
23.	Anoto que o entendimento acima também foi seguido em outros julgados desta Corte, sendo exemplos os Acórdãos: 1.492/2020, 2.104/2020, 2.182/2020 e 2.336/2020, Rel. Min. Aroldo Cedraz; 2.188/2020, Rel. Min. Raimundo Carreiro; e 2.018/2020, Rel. Min. Ana Arraes, do Plenário; 6.494/2020, Rel. Min. Walton Alencar Rodrigues; 5.236/2020, 6.084/2020, 6.465/2020, 6.466/2020, 7.982/2020, 9.277/2020, Rel. Min. Benjamin Zymler; e 8.550/2020, 9.011/2020, 9.012/2020 e 9.293/2020, Rel. Min. Bruno Dantas, todos da 1ª Câmara; e 5.681/2020, 6.350/2020, 8.316/2020, 8.940/2020, 8.945/2020, 8.947/2020, 8.948/2020, 9.208/2020 e 9.216/2020 de minha relatoria; 5.690/2020, 6.350/2020, 6.575/2020, 6.712/2020, 7.325/2020, 8.021/2020, 8.023/2020, 8.443/2020, 8.649/2020, 8.651/2020 e 8.657/2020, Rel. Min. Aroldo Cedraz; 6.171/2020, Rel. Min. Raimundo Carreiro; 6.207/2020 e 8.498/2020, Rel. Min. Ana Arraes; e 6.707/2020 e 6.726/2020, Rel. Min. Subst. Marcos Bemquerer Costa, estes da 2ª Câmara) .
24.	Releva, ainda, considerar que em 14 de agosto de 2020 a Advocacia-Geral da União opôs embargos de declaração ao já citado acórdão proferido no RE 636.886/AL, objetivando exatamente dirimir dívidas quanto ao alcance da aludida decisão, notadamente para que se tenha como correta compreensão a de que "a tese de repercussão geral no acórdão (...) embargado abrange apenas a fase executiva da decisão do TCU."
25.	Pela pertinência, transcrevo, na íntegra, os pedidos daquele órgão formulados nos embargos de declaração ao RE 636.866:
Pelo exposto, a União requer o provimento dos presentes embargos de declaração para que sejam sanadas as contradições e obscuridades apontadas, notadamente para correta compreensão de que:
i.1) a execução dos acórdãos do TCU é processada independentemente de inscrição em dívida ativa e pelo rito da execução por quantia certa do Código de Processo Civil, incidindo ainda a Lei 6.822/1980, e não o rito da Lei 6.830/1980 (Lei de Execução Fiscal) ;
i.2) a tese de repercussão geral no acórdão ora embargado abrange apenas a fase executiva da decisão do TCU;
i.3) na hipótese de ser admitida a possibilidade de a tese firmada no tema 899 abranger as fases anteriores à condenação perante a Corte de Contas, o prazo prescricional aplicável está disciplinado no Código Civil (20 anos na vigência do CC/1916 e 10 anos para o CC/2002) , com início da contagem na data da ocorrência do ilícito e interrupção pelo ato que ordenar a citação.
i.4) subsidiariamente, a disciplina do prazo prescricional aplicável é extraída da Lei n. 9.873/1999, que trata também das causas interruptivas que devem incidir (arts. 1º e 2º) ;
Pugna, ainda, que, diante da superação da pacífica jurisprudência desse STF, (ii) sejam modulados os efeitos da decisão (art. 927, § 3º, do CPC) , conferindo-lhe eficácia prospectiva, de modo que o novo entendimento passe a valer apenas em relação aos ilícitos geradores de danos ao erário cometidos a partir da publicação do acórdão ora embargado. Subsidiariamente, postula-se a modulação dos efeitos da decisão, a fim de salvaguardar os processos já autuados pelos tribunais de contas que tratem de ressarcimento ao erário.
26.	Nesse contexto, entendo que somente após a apreciação do mérito dos embargos de declaração à deliberação adotada no RE 636.886 pelo STF é que a jurisprudência atual do TCU sobre a matéria de prescrição da pretensão ressarcitória poderá ser revisitada para se amoldar à futura decisão da Suprema Corte. 
27.	Nem mesmo seria o caso de se cogitar o sobrestamento de processos em curso nesta Corte de Contas até o julgamento dos embargos de declaração ao RE 636.886, sob pena de vir a ocorrer, durante o período de sobrestamento, a incidência da prescrição da pretensão de ressarcimento do TCU na hipótese de o STF decidir, nos aludidos embargos de declaração, contrariamente à tese da imprescritibilidade anteriormente fixada por aquela Corte Suprema e consolidada no TCU nos termos do Enunciado da Súmula de Jurisprudência 282.
28.	Assim, diante da relevância do tema prescricional e das dúvidas suscitadas na recente decisão do STF, compartilho também da prudência com que este Tribunal deve conduzir a matéria e aguardar a decisão da Suprema Corte no multicitado recurso de embargos de declaração ao RE 636.886. Nesse sentido, reproduzo excerto do voto condutor do Acórdão 9012/2020-TCU-Primeira Câmara (Relator Ministro Bruno Dantas) : 
8.	No que diz respeito à prescrição do débito, sabe-se que há tempos este Tribunal, baseado em precedentes do STF e na interpretação do art. 37, § 5º, da Constituição Federal de 1988, tem adotado o entendimento, consolidado na súmula 282, de que "as ações de ressarcimento movidas pelo Estado contra os agentes causadores de danos ao erário são imprescritíveis". Foi esse o entendimento adotado no acórdão recorrido.
9.	Ocorre que, recentemente, o Supremo Tribunal Federal (STF) , ao julgar o Recurso Extraordinário 636.886/AL, fixou, com repercussão geral, o seguinte enunciado para o Tema 899: "É prescritível a pretensão de ressarcimento ao erário fundada em decisão de Tribunal de Contas".
10.	Conforme tenho dito, pessoalmente, entendo que esse recente julgado do STF deve ensejar a revisão da jurisprudência deste Tribunal. No entanto, reconheço que, nos moldes em que foi fixada a tese da Suprema Corte, existem muitas dúvidas e lacunas a serem sanadas, que tornam extremamente difícil a sua imediata aplicação, de forma genérica e abrangente, aos processos que tramitam neste Tribunal. Dada a ausência de lei específica, não há prazo prescricional estabelecido - em lei ou mesmo pela Suprema Corte - para a atuação do TCU no que diz respeito à apuração de dano ao erário, bem como sobre como se daria o início da contagem e as interrupções desse prazo.
11.	Ademais, embora o verbete já tinha sido publicado, a decisão ainda é passível de impugnação mediante Embargos de Declaração, possibilitando o esclarecimento dessas questões ou mesmo a modulação de efeitos, com impacto nos processos em curso.
12.	Assim, por um lado, até que sobrevenham todos esses esclarecimentos e definições, embora desejável, não é possível a imediata aplicação, com a devida segurança, da tese fixada pelo STF no âmbito do TCU. Por outro lado, não se pode deixar de dar encaminhamento aos incontáveis processos que tangenciam essa discussão neste Tribunal.
13.	Dessa forma, tenho me curvado à compreensão dos meus pares pela manutenção, por ora, do entendimento que há anos vem sendo adotado pelo TCU e pelo próprio STF, no sentido de considerar imprescritíveis as ações de ressarcimento ao erário.
14.	Não se trata, cabe registrar, de desrespeito ou ignorância ao entendimento firmado pela Suprema Corte, tampouco de se fixar qualquer jurisprudência sobre a sua abrangência neste momento. Apenas entendo que, dada a possiblidade de modulação da decisão, não seria produtivo, e causaria enorme incerteza, se este Tribunal revisse sua atuação e logo depois a alterasse novamente.
29.	Assim, na esteira das recentes decisões do TCU, acolho a tese de que a recente decisão do STF, no âmbito do RE 636.886, alcança a etapa de cobrança do título extrajudicial constituído pelo Tribunal de Contas da União, e não altera o entendimento jurisprudencial do TCU sobre a imprescritibilidade das ações de ressarcimento do dano, fundado no art. 37, § 5º, da Constituição Federal. 
30.	Por fim, quanto à prescrição da pretensão punitiva desta Corte de Contas, em linha com a jurisprudência do Tribunal, entendo aplicável o prazo geral de prescrição indicado no art. 205 do Código Civil e as regras deixadas assentes no Acórdão 1441/2016-TCU-Plenário, que tratou de incidente de uniformização de jurisprudência instaurado para retomar as discussões acerca do prazo prescricional das sanções aplicadas pelo Tribunal de Contas da União.
	Ante o exposto, manifesto-me por que o Tribunal aprove a minuta de acórdão que ora submeto à deliberação deste Colegiado.
TCU, Sala das Sessões Ministro Luciano Brandão Alves de Souza, em 8 de fevereiro de 2022.
Ministro JOÃO AUGUSTO RIBEIRO NARDES
Relator